【裁判字號】    97,簡上,66
【裁判日期】    971216
【裁判案由】    確認界址
【裁判全文】
臺灣桃園地方法院民事判決              97年度簡上字第66號
上  訴  人  乙○○
訴訟代理人  劉楷律師
複代理人    李德正律師
            丙○○
被上訴人    國道加油站股份有限公司
                        2號
法定代理人  甲○○
訴訟代理人  紀亙彥律師
複代理人    鈕則慧律師
上列當事人間請求確認界址事件，上訴人對於中華民國97年2 月
29日本院桃園簡易庭97年度桃簡字第214 號第一審簡易判決提起
上訴，本院於97年11月25日言詞辯論終結，判決如下：
    主      文
上訴駁回。
第二審訴訟費用由上訴人負擔。
    事實及理由
一、上訴人主張：被上訴所有坐落桃園縣大溪鎮○○段南興小段
    第222 之4 地號土地（下稱系爭222 之4 地號土地）乃係於
    民國83年間分割自上訴人所有同段第222 地號土地（下稱系
    爭222 地號土地）而與之相鄰。依被上訴人於82年間向經濟
    部能源委員會（下稱能委會）申請設立加油站核准之範圍圖
    說（下稱系爭圖說），系爭222 之4 地號土地臨道路面寬本
    應為22公尺，詎於83年3 月間分割前開2 筆土地及同年6 月
    間更正被上訴人所有系爭222 之4 地號土地面積時，該加油
    站臨街面寬經地政機關複丈後卻均記載為27公尺，已與被上
    訴人當初向能委會所為申請核准內容不符，嗣於87年間上訴
    人至現場會勘時，竟發現該加油站臨街面寬乃多達36公尺，
    足見兩造所有系爭222 之4 地號及222 地號相鄰土地界址並
    非正確，實有確認之必要。茲以被上訴人向能委會申請核准
    設立加油站之範圍圖說作為系爭222 地號與222 之4 地號土
    地間界址之原始資料，請求確認該兩地之界址為如原審判決
    附圖 (下稱附圖)所 示A'—I —B —C —D 之連接實線。嗣
    經原審審理結果，不採納上訴人主張以地籍圖實施規則第23
    2 條為界址標準，及依能委會系爭圖說為原始資料，惟依大
    溪地政92年8 月8 日溪地測字第092006411 號函及桃園縣政
    府訴願決定書記載，可知系爭圖說確為本件之原始資料，原
    審卻為錯誤解讀，並依具內政部土地測量局錯誤之測量為依
    據，確認如附圖所示A —I —B —C —D 點之連接線，其認
    定尚有錯誤。並聲明：(一)原判決不利上訴人部分廢棄。(二)上
    開廢棄部，確認上訴人所有系爭第222 地號土地與被上訴人
    所有系爭第222 之4 地號土地界址為如附圖所示A'—I —B
    —C —D 之連接實線。
二、被上訴人之陳述，除與原審判決書所載者相同茲予引用外，
    補稱：系爭222之4地號土地於買賣、變更地目乃至於分割等
    歷次程序中均經上訴人參與，上訴人甚且數次於測量圖說上
    簽認同意。詎其竟於系爭222之4地號土地分割後10餘年始再
    次提起本訴請求確認界址，實有欠誠信。又地籍測量實施規
    則第232條第2項所指之得由登記機關據以逕行辦理更正之「
    原始資料」，應屬由地政機關所為，而因行政上或測量技術
    上、儀器上之錯誤，導致現行界址與該資料不符，則如此地
    政機關自得自行更正該等錯誤，逕行更正。本件上訴人所舉
    之系爭圖說資料，係以地籍圖上自行繪置之圖說，並非經地
    政機關實際測繪之圖說，且所為標示亦非地政機關為之，是
    該等圖說既非由地政機關所為，自非屬地籍測量實施規則第
    232條第2項所指之得由登記機關據以逕行辦理更正之原始資
    料。並聲明：上訴人之上訴駁回。
三、被上訴人既分別以前詞置辯，本院依民事訴訟法第270條之1
    第1項第3款規定，整理並協議簡化爭點如下（參照本院97年
    10月22日準備程序筆錄）：
  (一)兩造不爭執事項：
  1.系爭222地號及222之4 地號土地各為兩造所有比鄰相依，系
    爭222之4地號土地且自222 地號土地分割而來。被告於系爭
    222之4地號土地上興建加油站營業，雙方並曾因是否侵占土
    地一節而有糾紛，經本院89年度重訴字第33號及臺灣高等法
    院90年度上字第13號損害賠償之民事判決確定。
  2.上訴人於系爭222地號與222之4地號土地於83年3月間重新測
    量時，不曾依土地法第46條之2第1項之規定主動設立界標或
    到場指界。
  (二)兩造爭執事項：
    本件上訴人主張以經濟部能源委員會82年11月22日經 (82)
    能091814號函設立加油站核准之範圍圖說資料，作為認定本
    件確認界址之依據，是否有理？
四、本院之判斷：
  (一)查地籍測量實施規則第232 條，乃係專門針對地政機關於施
    測土地時所發生之技術誤差，以及製作複丈成果圖時之疏失
    錯誤所設，其得由地政機關逕為更正，該原始資料應屬由地
    政機關所為，而因行政上或測量技術上、儀器上之錯誤，導
    致現行界址與該資料不符，地政機關自得自行更正該等錯誤
    ，逕行更正。換言之，如系爭圖說屬於原始資料，則地政機
    關大可受理上訴人之聲請，直接辦理更正即可，可知系爭圖
    說並非地政機關技術測量後所為，僅係能委會同意認定作加
    油站使用之範圍圖說資料（見原審卷第9 頁），故其無法依
    上開規定辦裡更正。而上訴人所指大溪地政92年8月8日溪地
    測字第092006411 號函知說明 (見原審卷第22頁)， 僅係依
    上訴人所指而核對系爭圖說及測量複丈圖，並說明核對結果
    無誤；而其所指桃園縣政府92年11月24日府法訴字第092022
    8621號訴願決定書 (見原審卷第24至第26頁)關 於系爭圖說
    部分，也僅說明被上訴人持以申請變更地目之事實，無法據
    以認定該二機關以系爭圖說為原始資料之事實。故上訴人主
    張依上開大溪地政函文及桃園縣政府訴願決定書記載，可知
    系爭圖說確為本件之原始資料云云，顯不可採。
  (二)原審於96年8 月21日協同兩造及土地測量局到場勘驗鑑定，
    發現如附圖所示J 點（即大溪交流道之漸變端點）至A 點為
    100 點81公尺，至A'點則為105 點65公尺，則依買賣之一般
    經驗法則，本件未分割前之系爭222 地號土地中最接近高速
    公路之處應為附圖所示A 點之處，且被上訴人既要作為加油
    站使用，而本件涉訟土地附近又幾乎均為農田，被上訴人選
    擇購買土地，自以最接近高速公路大溪交流道之漸變端點之
    處即A 點作為加油站始能吸引往來車輛，此屬當然之理；然
    若如上訴人所言，則本件被上訴人選擇買受系爭222 地號土
    地臨路距高速公路最遠處之A'點，實有違一般常理。
  (三)又上訴人既主張系爭圖說為被上訴人向能委會所提出之資料
    ，則是否欲以系爭圖說作為界址之依據，理應由被上訴人於
    系爭土地重測分割時主動向地政機關提出主張方為是，則豈
    須由上訴人代替被上訴人主張之理。況且於83年間由上訴人
    申請分割複丈時，上訴人既不曾依土地法第46條之2 第1 項
    之規定主動設立界標或到場指界，嗣於分割並出賣予被上訴
    人十數年後，再改稱該分割不正確，要求更正，不僅有違誠
    信原則，亦使被上訴人蒙受不利之損害。故上訴人所為主張
    ，亦屬無據。
  (四)原審考量當事人爭執情形，認為當事人指界、就地籍圖標準
    、地方習慣等方式不適用於本件，並認上訴人主張之系爭圖
    說並非系爭土地之原始資料，及參考無糾紛之鄰地界址，並
    囑託內政部土地測量局以精密儀器勘測，審酌：1.前揭鑑定
    結果乃係以較新且精密度極高之儀器施測後所為地籍經界之
    確認；2.兩造與同小段233 之1 及233 之3 地號土地所有人
    未有何土地糾紛；3.依上開鑑定結果所測得之地籍經界，亦
    不致於影響兩造分割土地後所持有土地之面積大小等因素，
    並衡諸兩造之權益及使用土地之情形等標準，基於社會經濟
    利益維護之考量等一切情狀為綜合判斷後，認以如附圖所示
    A —I —B —C —D 點之連接實線為兩造所有系爭222 地號
    及222 之4 地號土地間之界址，堪稱適當。從而在無確切之
    證據以證明地政機關地籍圖測繪及土地測量局上開勘測有錯
    誤之情形下，上訴人上訴意旨仍執陳詞，指摘原判決不當，
    求予廢棄改判，為無理由，應予駁回其上訴。
五、本件事證已臻明確，兩造其餘攻擊及防禦方法及所提出之證
    據，經核均與判決之結果不生影響，本院爰不一一論述，附
    此敘明。
六、據上論結，本件上訴為無理由，依民事訴訟法第436條之1第
    3 項、第449條第1項、第78條，判決如主文。
中    華    民    國    97    年    12    月    16    日
                  民事第二庭  審判長法  官  劉克聖
                                    法  官  尹  良
                                    法  官  黃漢權
上列正本證明與原本無異
如對本判決上訴，須於判決送達後20日內向本院提出上訴狀，同
時表明上訴理由；如已於本判決宣示後送達前提起上訴者，應於
判決送達後10日內補具上訴理由（均須按他造當事人之人數附繕
本）。
中    華    民    國    97    年    12    月    16    日
                                    書記官  邱飛鳴


司法院資訊處製作；財團法人民間司法改革基金會備份。
